臺灣臺北地方法院民事判決　　　　　　　　　　　　九十二年度訴字第三四八五號
　　原　　　告　甲○○
　　訴訟代理人　洪堯欽律師
　　複代理人　　張寧洲律師
　　被　　　告　中國信託商業銀行股份有限公司城東分公司
　　法定代理人　陳樹人
　　訴訟代理人　鄒祥賢
　　　　　　　　林建志
　　　　　　　　林俊鴻
　　　　　　　　李育琪
當事人間請求返還不當得利事件，本院於九十二年四月六日言詞辯論終結，判決如下
：
    主  文
原告之訴及其假執行之聲請均駁回。
訴訟費用由原告負擔。
    事  實
甲、原告方面：
　一聲明：
    (一)被告應給付原告新台幣（下同）一百零五萬一千六百六十元，及自本起訴狀繕
      本送達翌日起至清償日止，依年利率百分之五計算之利息。
    (二)原告願供擔保，請准予宣告假執行。
  二陳述：
    (一)原告為代償TBWA SINGAPORE PTE LTD.公司對浩騰媒體股份有限公司（原名稱
      為浩騰媒體有限公司，嗣因變更組織而更名，以下簡稱為浩騰公司）之應付帳
      款一百零五萬一千六百六十元，於九十年六月十八日委請訴外人萬堯祥以譚世
      文名義至被告銀行，將前開款項匯入浩騰公司設於台北花旗銀行之帳戶，萬堯
      祥並於同年月廿一日，依原告指示匯款。因聯繫未週，浩騰公司不認識譚世文
      名義之匯款人，乃授權台北花旗銀行，將前開款項退還被告銀行。嗣後浩騰公
      司始接獲TBWA SINGAPORE PTE LTD.通知，惟斯時款項已匯回被告銀行，TBWA
      SINGAPORE PTE LTD.遂與浩騰公司另行約定清償前開帳款。
    (二)系爭匯款委任關係存在於兩造間，原告既已向被告為終止委任關係之意思表示
      ，被告即應返還其一百零五萬一千六百六十元之不當得利予原告：
      1.簽名並不以簽本名為必要，即使簽字或號，或雅號、渾號、筆名、藝名或假
        名，均無不可，最高法院七一年台上字第四四一六號判決可資參照，又民法
        第五百二十八條就委任契約並未特別規定委任契約雙方當事人，須以形式名
        義為準，是應以真正訂立契約之實質當事人為準，本件萬堯祥是否以原告本
        人姓名抑或「譚世文」等其他別名代替原告簽署系爭匯款單，均無不可。
      2.原告既以萬堯祥為原告之機關或使者（或使用人），代替原告委任被告銀行
        將系爭款項匯往花旗銀行，系爭匯款委任關係即存在於兩造之間，至於原告
        係以「譚世文」或其他名義為匯款行為，要與上開情事無涉。
      3.被告雖主張本件係現金匯款且未達一百五十萬元，被告無須依據洗錢防制法
        第七條規定確認及核對客戶身份。本件原告究係何故不以自身名義匯款，概
        與被告無關云云，惟：
        被告辦理匯款事務時，僅需核對匯款單上匯入行庫及收款人詳細資料，無
          須核對匯款人之身分資料，此由銀行「受理各種匯款應注意事項」規定及
          被告上述主張可知，而被告既無須核對匯款客戶資料，顯係同意客戶以任
          何名義辦理匯款事務，不以客戶本名為限。
        依據「優勢之風險承擔人」之標準理論，應將風險分配於支付最少成本即
          可阻風險發生之人，始能達成契約最高經濟效率之目的。被告基於金融事
          務之專業經營者，僅須支付最少成本，嚴格限制匯款人於匯款單上須填具
          真實本名及正確聯絡資料等措施，即可避免他人有冒領退匯款項之情事，
          而非將其未規定須核對客戶資料致可能有他人有冒領退匯款項之風險，轉
          嫁由匯款人負擔。
        被告為金融事務之專業經營者，較一般客戶具有專業素養及訓練，對於被
          冒領退匯款項可能招致之損害，亦較有預防能力。又被告具有較強之經濟
          能力，可藉由保險或其他方式轉嫁風險，由被告承擔被冒領退匯款項之風
          險，較經濟能力較弱之匯款客戶，更符合效益及經濟成本。
        綜上所述，被告未強制規定匯款人於匯款單上須填具真實本名及正確聯絡
          資料等措施，致可能有他人有冒領退匯款項之風險，應由被告負擔，原告
          無須負擔證明匯款時係原告本人之舉證責任。又萬堯祥之證詞及法務部調
          查局之鑑定結果，已證明萬堯祥確係代替原告簽署系爭匯款單並為相關匯
          款行為。
    (三)原告以萬堯祥為機關或使者，經由被告銀行，將款項匯至花旗銀行，既為民法
      上之委任行為，該款項經花旗銀行匯回至被告銀行後，原告不再委請被告銀行
      匯款，並已以九十二年九月五日民事準備書狀繕本之送達，向被告為終止委任
      關係之意思表示，是雙方間民法上委任關係已經終止，則被告受有原告前為匯
      款而委請萬堯祥交付被告銀行之系爭款項，即無法律上原因，為被告銀行之不
      當得利，原告爰依民法第一百七十九條規定不當得利之法律關係，請求被告返
      還前開款項，自屬於法有據。
  三證據：提出切結書、證明書、受理各種匯款應注意事項為證。並聲請傳訊證人萬
    堯祥。聲請向台北市萬華區第一戶政事務所、中國信託商業銀行中山分行、玉山
    商業銀行、國泰世華商業銀行函調資料。
乙、被告方面：
  一聲明：
    (一)原告之訴駁回。
    (二)如為不利於被告之判決，被告願供擔保，請准免為假執行。
  二陳述：
    (一)本件被告於九十年六月廿二日處理譚世文以現金一百零五萬一千六百六十六元
      匯款至浩騰公司花旗銀行台北分行之帳戶，而於九十年七月十一日收到花旗銀
      行台北分行以收款人拒收為由逕自退回被告銀行上開款項。經被告依匯款資料
      多次聯繫譚世文，始終無法取得聯繫，故將上開被退回之金額暫留存被告銀行
      ，待譚世文執匯款單據至被告銀行提領。
    (二)本件被告處理譚世文匯款及退匯相關事宜，皆依金融實務運作規範及作業準則
      為之，況匯款之委任關係，係存乎匯款名義人譚世文與被告銀行間，與原告何
      干？原告主張其請萬堯祥以譚世文名義匯款乙事，係其內部關係，非被告所得
      顧慮。被告所得認可退款者，僅匯款名義人譚世文本人或其合法授與代理權之
      人，故被告依規定將此款項暫收以待譚世文來行領取，即非無法律上之原因，
      何況該款項尚非已歸屬被告，被告尚須耗費人力成本通知譚世文及管理該款項
      ，非但未受有任何利益，反因此受有損害。
    (三)依財政部八十七年五月七日台財融字第八七七二三二五四號函說明第四點：「
      目前客戶辦理申辦匯出匯款時，僅現金匯款達一百五十萬元以上者，才須依洗
      錢防制法第七條規定，確認客戶身分，其餘可由金融機構從業人員自行決定是
      否有必要予以核對證明文件。」本件匯款係以現金匯款，且未達一百五十萬元
      ，故被告銀行無須依洗錢防制法第七條規定確認及核對客戶身分，故本件原告
      究係何故不以自身名義匯款，又是否因此受有損害，概與被告無關。綜上所述
      ，原告請求被告返還不當得利，於法未合。
  三證據：聲請送法務部調查局鑑定。
    理  由
一原告以萬堯祥為機關或使者，於九十年六月廿一日經由被告銀行，將一百零五萬一
  千六百六十元匯至花旗銀行，該款項經花旗銀行匯回至被告銀行後，原告不再委請
  被告銀行匯款，並已以九十二年九月五日民事準備書狀繕本之送達，向被告為終止
  委任關係之意思表示，是雙方間民法上委任關係已經終止，則被告受有原告前為匯
  款而委請萬堯祥交付被告銀行之系爭款項，即無法律上原因，為被告銀行之不當得
  利，原告依民法第一百七十九條規定不當得利之法律關係請求被告返還前開款項。
  被告則以：本件被告於九十年六月廿二日處理譚世文以現金一百零五萬一千六百六
  十六元匯款至浩騰公司花旗銀行台北分行之帳戶，而於九十年七月十一日收到花旗
  銀行台北分行以收款人拒收為由逕自退回被告銀行上開款項。匯款之委任關係，係
  存乎匯款名義人譚世文與被告銀行間，被告將此款項暫收以待譚世文來行領取，並
  非無法律上之原因等語，資為抗辯。
二兩造不爭執之事項：萬堯祥於九十年六月廿一日，在被告銀行填寫匯款申請書，其
  內容為：「匯入行庫花旗　分行支庫台北　帳號00000000000000　戶名OPTIMUM
  MEDIA DIRECTION(TAIWAN)　金額一百零五萬一千六百六十元　匯款人姓名譚世文
  　電話00000000
  年七月十一日經花旗銀行台北分行以收款人拒收為由退回被告銀行。
三本件原告主張系爭匯款委任關係存在於兩造間，原告既已向被告為終止委任關係之
  意思表示，被告即應返還其一百零五萬一千六百六十元之不當得利予原告，被告則
  否認兩造間就系爭匯款存有委任關係，故本件之爭點在於：兩造間就系爭匯款，是
  否有委任關係存在？經查：
  (一)按當事人主張有利於已之事實者，就其事實有舉證之責任，民事訴訟法第二百七
    十七條前段定有明文。本件原告主張系爭匯款委任關係存在於兩造間，為被告所
    否認，則原告就系爭匯款委任關係存在於兩造間之有利於己之事實，有舉證之責
    任。
  (二)原告提出之原證一切結書及證明書影本各乙份，其中切結書影本之內容為：「本
    公司於九十年六月廿二日收到一筆匯入款，金額為一百零五萬一千六百六十元，
    匯入序號為000000000。由於本公司不認識匯款人，今授權貴行國內匯款部自本
    公司活期存款帳戶，帳號0000000000，扣除金額一百零五萬一千六百六十元退匯
    給原匯款行。此致　花旗銀行國內匯款部分IBRS　　浩騰媒體有限公司九十年七
    月十日」證明書影本之內容為：「立證明書人浩騰媒體股份有限公司，負責人伍
    信誠，茲證明九十年六月廿二日，本公司收到以『譚世文』之名義，自中國信託
    城東分行，匯入本公司設立於花旗銀行台北分行0000000000帳戶（當時帳戶名稱
    為浩騰媒體有限公司，於九十一年八月廿六日變更組織，正式更名於浩騰媒體有
    限公司），一百零五萬一千六百六十元。由於本公司不認識匯款人，於九十年七
    月十日授權台北花旗銀行，將該筆款項退回原匯款行。直到九十年十月三日接到
    本公司新加坡客戶TBWA SINGAPORE PTE LTD.通知，該匯款係本公司對該公司之
    應收帳款，並未涉及任何不法行為。　立證明書人浩騰媒體股份有限公司九十一
    年十月二日」僅係浩騰股份有限公司退匯之經過，尚無從證明系爭匯款之委任關
    係存在於兩造之間。
  (三)原告主張：原告以萬堯祥為原告之機關或使者（或使用人），代替原告委任被告
    銀行將系爭款項匯往花旗銀行，系爭匯款委任關係即存在於兩造之間，至於原告
    係以「譚世文」或其他名義為匯款行為，要與上開情事無涉云云。惟查：
    1.萬堯祥到場證稱：「（原告訴訟代理人：是否曾在九十年六月十八日替原告到
      被告公司匯款到花旗銀行？）有。（原告訴訟代理人：匯了多少錢？）詳細數
      字不記得了，大約是壹佰零五萬元。（原告訴訟代理人：詳細數字是否是00
      00000元？）應該是。（原告訴訟代理人：是以何人的名義去匯的？）當
      初是原告甲○○委託我去匯，我是以譚世文的名義去匯的。（原告訴訟代理人
      ：證人是替原告去匯，還是證人依本人的名義去匯的？）我是幫原告匯的。（
      原告訴訟代理人：證人為何會在匯款單上填譚世文的名字？）因為這筆錢是原
      告託我幫他匯這筆錢，我以為譚世文是他們公司的人，所以我用譚世文的名字
      匯，這筆錢並不是我的，是原告託我幫他匯的。（原告訴訟代理人：後來是否
      有譚世文這個人？）我將錢匯過去之後，原告問我有沒有將錢匯過去，我告知
      我已經匯過去了，後來才知道沒有譚世文這個人。（被告訴訟代理人：原告要
      證人以原告的名義匯款，為何證人會以譚世文的名義匯款，留的電話是花旗銀
      行的電話，
      會翻譯，還有其他名字和電話，我也搞不清楚，我只是照抄而已。當初原告有
      給我壹張匯款資料，包括收款人的戶名、金額、還有譚世文的姓名。是我以為
      譚世文是原告公司的人。我留的電話及
      資料上的。（匯款資料何在？）我不知道塞到那裡去了，可以是丟掉了。」（
      九十二年九月五日言詞辯論筆錄）萬堯祥既證稱是原告託其以譚世文名義匯款
      ，又本院將原告所提供之匯款申請書正本，與萬堯祥之筆跡送鑑定之結果，為
      「筆劃特徵極相似」（結構佈局及態勢神韻頗為相似、細部筆劃特徵相同），
      有法務部調查局九十三年二月五日調科貳字第09300039620號鑑定通知書在卷
      可稽，應認為系爭匯款實際上係由萬堯祥所為。
    2.原告主張：簽名並不以簽本名為必要，即使簽字或號，或雅號、渾號、筆名、
      藝名或假名，均無不可，最高法院七一年台上字第四四一六號判決可資參照，
      又民法第五百二十八條就委任契約並未特別規定委任契約雙方當事人，須以形
      式名義為準，是應以真正訂立契約之實質當事人為準，本件萬堯祥是否以原告
      本人姓名抑或「譚世文」等其他別名代替原告簽署系爭匯款單，均無不可云云
      ，然查：
      (1)最高法院七十一年台上字第四四一六號判決內容為：「簽名云者，於文書親
        署姓名，以為憑信之謂。雖關於支票上之簽名，因法律上並未規定必須簽其
        全名。是故，僅簽其姓或名，即生簽名之效力。且所簽之姓名，不以本名為
        必要，簽其字或號，或雅號、藝名，均無不可。但除以蓋章代之者外，要必
        以文字書寫，且能辨別足以表示為某特定人之姓名者，始足當之。」又該案
        件經廢棄發回又上訴後，最高法院九十二年台上字第二七五０號判決：「上
        訴人承認訟爭支票背面文字為其所書寫，核其合於上訴人西式簽名之型式，
        已足辨別，其為背書簽名而非畫押甚為顯然。」與本件系爭匯款單匯款人姓
        名欄「譚世文」非原告所書寫且無從辨別為原告之姓名者不同，尚難比附援
        引。
      (2)民法第五百二十八條規定：「稱委任者，謂當事人約定，一方委託他方處理
        事務，他方允為處理之契約。」此委任契約之當事人，於契約訂定時，必定
        能確認知悉相對人為何人，即委任人知悉受任人為某特定人，受任人知悉委
        任人為某特定人。於一般銀行匯款之情形，委任人為匯款申請書所記載之匯
        款人，受任人為收受匯款申請書及款項之銀行，受任人自匯款申請書匯款人
        欄之記載，知悉委任人為何人。本件匯款實際係由萬堯祥為之，萬堯祥於匯
        款申請書「匯款人姓名欄」記載「譚世文」，被告所認知委託其匯款者為「
        譚世文」，縱令確實無「譚世文」其人，則委託被告匯款者為實際為匯款行
        為之萬堯祥，亦非原告。原告未舉證證明萬堯祥至被告銀行匯款時已向被告
        表明係代理原告或係原告之使者，被告於受委任時既然不知原告有指示萬堯
        祥匯款之事，故原告與被告間難認有委任關係存在。
四綜上所述，萬堯祥至被告銀行為系爭匯款時，並未已向被告表明係代理原告或係原
  告之使者，被告僅知係由萬堯祥以「譚世文」之名義匯款，故原告與被告間難認有
  委任關係存在。從而，原告主張系爭匯款委任關係存在於兩造間，原告已向被告為
  終止委任關係之意思表示，被告應返還其一百零五萬一千六百六十元之不當得利及
  利息予原告，為無理由，應予駁回。原告之訴既經駁回，其假執行之聲請即失所附
  麗，應併予駁回。
五本件事證已臻明確，兩造其餘主張陳述及所提之證據，均毋庸再予審酌，附此敘明
  。
六結論：本件原告之訴為無理由，依民事訴訟法第七十八條判決如主文。
中　　　華　　　民　　　國　　　九十三　　年　　　四　　　月　　二十　　日
                                  民事第五庭  法  官    周美雲
正本係照原本作成
如對本判決上訴，須於判決送達後廿日內向本院提出上訴狀
中　　　華　　　民　　　國　　　九十三　　年　　　四　　　月　　二十　　日
                                              書記官    王宜玲
